【裁判字號】    97,簡上,127
【裁判日期】    971217
【裁判案由】    返還土地 等
【裁判全文】
臺灣高雄地方法院民事判決             97年度簡上字第127號
上  訴  人  甲○○
訴訟代理人  康清敬律師
被上訴人    乙○○
訴訟代理人  丙○○○
上列當事人間請求拆屋還地事件，上訴人對於民國96年10月30日
本院旗山簡易庭96年度旗簡字第179 號第一審判決提起上訴，本
院於民國97年12 月3日言詞辯論終結，判決如下：
    主      文
上訴駁回。
第二審訴訟費用由上訴人負擔。
    事實及理由
一、被上訴人起訴主張：坐落在高雄縣美濃鎮○○段第476 地號
    、權利範圍全部之土地（下稱系爭土地）為被上訴人所有，
    被上訴人於民國96年1 月間，發現上訴人擅自在系爭土地上
    如複丈成果圖斜線所示、面積18.31 平方公尺部分建築鋼架
    遮雨棚，屢請求上訴人拆除，上訴人均置之不理，被上訴人
    自得請求上訴人拆除上開鋼架遮雨棚，將占用之土地交還被
    上訴人。又上訴人無正當權源占用被上訴人土地，屬故意不
    法侵害被上訴人之所有權，被上訴人因此受有工作損失，且
    精神上受有損害，自得請求上訴人賠償新台幣（下同）5 萬
    元。爰依民法第767 條及第184 條第1 項前段之規定，聲明
    請求：(一)上訴人應將坐落在系爭土地上如複丈成果圖斜線所
    示、面積18.31 平方公尺部分之鋼架遮雨棚拆除，將土地交
    還被上訴人。(二)被上訴人應給付上訴人5 萬元。
二、上訴人則以：上訴人祖父在系爭土地上原建有豬舍，該豬舍
    於65年間毀壞而整建為瓦屋，存在迄今已有70年，被上訴人
    於上訴人進行修建時均未提出異議，自有時效取得地上權規
    定之適用，並非無權占有。又上開豬舍之屋頂為被上訴人之
    祖父與上訴人之祖父一起興建，足認上訴人之祖父係獲得同
    意而興建上開豬舍。再者，目前上開豬舍係供上訴人之祖母
    堆置雜物使用，上訴人固有於系爭土地上搭蓋遮雨棚，然該
    遮雨棚係增蓋在豬舍屋頂上方，用以補強防雨功能，並非占
    用系爭土地。上訴人並非占用系爭土地、豬舍之人，實際占
    有使用者為上訴人之祖母，被上訴人請求上訴人拆屋還地，
    實無理由等語，資為抗辯。
三、原審經審理結果，判命上訴人應將坐落在系爭土地上如複丈
    成果圖斜線所示、面積18.31 平方公尺部分之鋼架遮雨棚拆
    除，將土地交還被上訴人，並駁回被上訴人其餘請求。上訴
    人提起上訴，並聲明：(一)原判決不利於上訴人部分廢棄。(二)
    上開廢棄部分，被上訴人在第一審之訴駁回。被上訴人未提
    出書狀，惟曾於準備程序期日到場聲明請求駁回上訴。
四、兩造爭執與不爭執之事項：
  (一)不爭執之事項：
    1.被上訴人為系爭土地之所有權人。
    2.系爭土地上如複丈成果圖斜線所示、面積18.31 平方公尺
      部分之鋼架遮雨棚為上訴人所搭蓋。
  (二)爭執之事項：
    1.上訴人是否有占用系爭土地情事？
    2.上訴人抗辯已時效取得地上權，是否有據？
五、被上訴人主張系爭土地為其所有，遭上訴人無權占用如附件
    土地複丈成果圖所示斜線部分，面積18.31 平方公尺之土地
    ，建築鋼架遮雨棚使用等情，業據被上訴人提出土地登記簿
    謄本為證，並經原審法院於96年7 月26日勘驗現場，並囑託
    高雄縣美濃地政事務所測量屬實，有勘驗筆錄、高雄縣美濃
    地政事務所96年7 月30日美地二字第0950005211號函及土地
    複丈成果圖1 份附卷可憑。上訴人雖主張其並非實際占有人
    ，然查：
    1、上訴人就占有如附件土地複丈成果圖所示斜線部分，面
       積18.31 平方公尺之土地，建築鋼架鐵皮遮雨棚使用之
       事實，於原審並不爭執。卻於上訴時另主張該土地為其
       祖母所占有，依民事訴訟法第447 條規定於上訴審程序
       當事人不得提出新攻擊防禦方法，上訴人自不得再主張
       土地為其祖母所占有。上訴人雖主張如不許其提出乃顯
       失公平，但基於既判力之相對性，就當事人兩造間不許
       其於上訴審提出新攻擊防禦方法，一方面得使當事人於
       第一審程序盡力攻防，不能於第二審程序再事後突襲他
       方，況本件限制於上訴審並不影響第三人權利之事後行
       使，上訴人於上訴審始提出新攻擊防禦方法，於法不合
       ，應予駁回。
    2、上訴人於原審現場履勘時均未主張，伊未占有系爭土地
       ，而一再表示鋼架鐵皮遮雨棚為其所搭建，被告若非確
       實占有系爭土地，何以能在該土地上搭建鋼架鐵皮遮雨
       棚？
    3、系爭土地上之豬舍為磚瓦結構，歷經70年早已殘破不堪
       ，毫無價值，上訴人搭蓋之鋼架鐵皮遮雨棚其價值遠超
       過廢棄之豬舍，上訴人若未有占有系爭土地之意，何必
       花錢在殘破不堪的廢棄豬舍上搭建鋼架鐵皮遮雨棚？
    4、綜上所述，本件上訴人為系爭土地之占有人乃可認定。
六、上訴人另主張自65年起以行使地上權之意思，在他人土地上
    有建築物為目的而使用系爭土地，可因時效取得登記為系爭
    土地地上權人，自非無權占有云云。惟按：
    1、占用系爭土地占有人於土地所有人主張其為無權占有，
       起訴請求其拆屋還地之前，如並未以其已因時效而取得
       地上權登記請求權，向該管地政機關聲請為地上權之登
       記，經地政機關受理；迨土地所有人起訴後，始以其有
       此事由資為抗辯，法院無須就占有人是否具備時效取得
       地上權之要件，為實體上裁判。
    2、因時效取得地上權登記請求權者，不過有此請求權而已
       ，在未依法登記為地上權人以前，仍不得據以對抗土地
       所有人，而謂其係有權占有。又占有人之占有，縱已具
       備時效取得地上權之要件，倘係在土地所有權人或管理
       權人依民法第767 條規定提起訴訟後，始向管轄地政機
       關聲請登記者，受訴法院毋庸就占有人是否具備時效取
       得地上權登記之要件，為實體上裁判（最高法院88年度
       台上字第404 號、1729號判決參照）。
    3、本件上訴人並未提出證據證明已向地政事務所以時效取
       得地上權為由請求地上權登記，依上開規定及判決意旨
       ，不論上訴人是否具備時效取得地上權登記請求權，其
       既未提出已向地政事務所為地上權人登記之申請，仍不
       得謂其已取得地上權，而有權占有系爭土地。上訴人占
       有系爭土地為無權占有乃可認定。
七、上訴人既無合法權源占有系爭土地，即屬無權占有，則被上
    訴人本於所有權之作用，訴請上訴人將如附件土地複丈成果
    圖所示斜線部分，面積18.31 平方公尺之地上物（鋼架鐵皮
    遮雨棚）拆除，將土地交還被上訴人，即屬有據。原審為被
    上訴人勝訴之判決，核無不合。上訴意旨指摘原判決不當，
    求予廢棄改判，為無理由，應予駁回。
八、因本案事證已臻明確，兩造其餘爭點、主張陳述及所提之證
    據，均毋庸再予審酌，附此敘明。
九、據上論結，本件上訴為無理由，依民事訴訟法第436 條之1
    第3項 、第449 條第1 項、第78條，判決如主文。
中    華    民    國    97    年    12    月    17    日
            民事第四庭審判長          法  官  林玉心
                                      法  官  楊淑珍
                                      法  官  陳樹村
正本係照原本作成。
本判決不得上訴。
中    華    民    國    97    年    12    月    19    日
                                     書記官  卓榮杰


司法院資訊處製作；財團法人民間司法改革基金會備份。
